臺灣高雄地方法院民事簡易判決　　　 110年度雄簡字第1774號
原　　　告　新光行銷股份有限公司

訴訟代理人　陳宏駿　
法定代理人　李明新　
訴訟代理人　徐文雄　
訴訟代理人　吳慶展　
訴訟代理人　王采汝　
訴訟代理人　陳國偉　
被　　　告　林昭華　

被　　　告　林昭陽　
被　　　告　林淑娟　

兼上　二人
訴訟代理人　林昭然　
上列當事人間撤銷遺產分割登記事件，本院於民國111 年1 月6
日言詞辯論終結，判決如下：
    主      文
原告之訴駁回。
訴訟費用由原告負擔。
    事實及理由
一、被告林昭華經合法通知，未於言詞辯論期日到場，核無民事
    訴訟法第386 條各款所列情，爰依原告聲請，由其一造辯論
    而為判決。
二、原告主張：被告林昭華積欠原告信用卡帳款新臺幣（下同）
    92,677元本金及利息（下稱系爭債務）等迄未清償，因林昭
    華之父林傳進於101 年9 月2 日死亡，被告均未辦理拋棄繼
    承，林傳進遺有如附表所示之遺產，惟其中附表編號1 、2
    所示不動產僅由林昭然一人辦理分割繼承登記，而無林昭華
    應有部分，顯見林昭華因積欠原告款項未償，為免遭追索而
    故意拋棄其應繼承遺產之財產權，被告間所為遺產分割協議
    及移轉登記，已妨害原告債權實現，自得訴請撤銷，爰依民
    法第244 條第1 項、第4 項之規定提起本訴等語。聲明：㈠
    被告林昭華、林昭然、林昭陽、林淑娟於101 年10月18日就
    附表所示之公同共有遺產所為遺產分割協議，及於101 年10
    月22日所為之分割登記行為應予撤銷。㈡被告林昭然於101
    年10月22日就附表編號1 、2 、3 、4 所為分割繼承登記應
    予塗銷。
三、被告林昭華未於言詞辯論期日到場，亦未提出書狀作何聲明
    或答辯。被告林昭然、林昭陽、林淑娟則以：因父母親長期
    與林昭然同住三、四十年，都由林昭然一人照顧父母，其他
    兄弟都已離家多年沒有照顧父母，父母親均長期由林昭然一
    人照顧，由林昭然一人負擔所有費用，生病也都由林昭然夫
    妻照顧，所以被告才同意將房地分歸林昭然，喪葬費由不足
    額部分也均由林昭然負擔。附表編號1 、2 之房地長期分期
    貸款亦均由林昭然負責繳納，因父親年紀已高無法貸款，亦
    由林昭然擔任借款人。96年就有以附表編1 、2 之房地( 下
    稱系爭房地) 向中央信託局貸款，當時抵押貸款約定書是因
    為父親年紀已高，不能再貸款，才改成林昭然擔任連帶保證
    人，到98年時就直接以林昭然的名義向大眾銀行辦理抵押貸
    款。分期還款貸款有二筆，一筆是90萬大眾銀行、另外一筆
    165 萬是林昭然自己的抵押貸款等語。聲明：原告之訴駁回
    。
四、本院的判斷：
  ㈠按債務人所為之無償行為，有害及債權者，債權人得聲請法
    院撤銷之；又債權人聲請法院撤銷時，得並聲請命受益人或
    轉得人回復原狀，民法第244 條第1 項、第4 項定有明文。
    所謂害及債權，乃指債務人之行為，致積極的減少財產，或
    消極的增加債務，因而使債權不能獲得清償之情形。又我國
    繼承法採取當然繼承主義，繼承人若未拋棄繼承，即成為遺
    產之公同共有人，而遺產分割則是全體繼承人消滅遺產公同
    共有關係之法律行為，如繼承人於遺產分割協議對遺產為不
    利於己之處分行為，倘因而害及債權者，債權人非不得行使
    撤銷權。準此，債權人依據民法第244 條第1 項之規定提起
    撤銷訴訟時，應對於行使撤銷訴權之要件事實，即繼承人間
    所為之遺產分割協議行為，協議分割歸由非債務人之其他繼
    承人取得遺產，對未分割取得遺產之該繼承人即債務人而言
    ，係屬無償行為，且有害及債權人之債權實現之事實，負舉
    證之責任。
  ㈡原告主張被告林昭華積欠其信用卡款項債務無力清償，之後
    林昭華之父林傳進101 年9 月2 日死亡，遺有如附表所示遺
    產，被告等均未拋棄繼承，全體繼承人成立分割協議，由林
    昭然以分割繼承方式辦理取得附表編號1 、2 之遺產，並於
    101 年10月22日辦理分割繼承登記等情，業據提出債權憑證
    、土地及建物登記謄本等為證（卷第17-45 頁），並有高雄
    市政府地政局鹽埕地政事務所110 年05月19日函文檢送之登
    記申請書、繼承系統表、分割協議書、戶籍謄本、印鑑證明
    、免稅證明書等為參（卷第65-121頁），且為被告所不爭執
    ，固可認為真實。然依我國社會常情，分配遺產權利時，往
    往以被繼承人生前之意願為依歸，兼就繼承人對被繼承人或
    家庭之貢獻程度（有無扶養之事實、是否尚有其他直系親屬
    待扶養等）、家族成員間之感情、被繼承人生前已分配予各
    繼承人之財產、承擔祭祀義務等等諸多因素綜合考量，而後
    始能議定遺產分割協議，且全體繼承人間就遺產分割行為，
    除客觀上遺產尚有被繼承人債務處理、繼承人債務扣還及歸
    扣計算，且通常亦有預付將來扶養費用，及其他非財產考量
    等諸多因素考量，非必完全得以客觀現存之遺產，形式上按
    繼承人之應繼分進行分割。因此，遺產分割雖為處分遺產之
    財產行為，然遺產分割行為是否「有害及債權」，於個案中
    仍應綜合審酌上開各種因素審慎認定，殊非僅以形式上債務
    人取得遺產是否少於按其應繼分可取得之遺產價值為斷。
  ㈢查林傳進於101 年9 月2 日死亡，其配偶即被告等人之母林
    蔡阿素則於103 年6 月16日死亡( 卷第161 頁戶籍謄本) ，
    其餘子女除林昭然外，均已長久未設籍於系爭房地，僅林昭
    然自79年7 月5 日即遷入與林蔡阿素、林傳進同戶籍，亦有
    被告等人之戶籍謄本可證( 卷第153-161 頁) ，是林昭然辯
    稱長期均由其照顧父母之詞即堪採信，參以林昭然提出招募
    外籍看護在系爭房地擔任家庭看護工，及系爭房地確實長期
    由其繳納分期貸款等，亦均有其提出之勞動部函文及存摺、
    擔保借款契約等影本可憑( 卷第267-291 頁) ，林昭然辯稱
    長期由其一人獨自照顧父母及負擔父母扶養費用之詞，即堪
    採信。是林傳進之其餘繼承人即林昭華等三人，因長期未盡
    扶養父母之義務，因而為上開遺產分割協議，由林昭然以分
    割遺產繼承登記取得系爭房地，以此抵免已無經濟能力之林
    昭華及其他兄弟姊妹依法對其父母所應負擔之扶養義務，應
    屬可採。是林昭華將其繼承系爭房地之權利讓與林昭然，用
    以抵償、免除其對父母林傳進、林蔡阿素之扶養義務債務，
    則林昭然就系爭不動產所為之系爭遺產分割協議，與其對林
    傳進、林蔡阿素所存之扶養義務債務，應存在對價關係，此
    等債之約定非無償行為甚明。從而，原告依民法第244 條第
    1 項、第4 項規定，訴請撤銷附表所為遺產分割協議，並請
    求被告林昭然於101 年10月22日就附表編號1 、2 、3 、4
    所為分割繼承登記應予塗銷，均無理由。
四、綜上所述，原告依民法第244 條第1 項、第4 項之規定，請
    求撤銷如附表所示之遺產分割協議，並請求林昭然塗銷就附
    表編號1 、2 、3 、4 所為分割繼承登記，均無理由，應予
    駁回。
五、本件事證已臻明確，兩造其餘攻擊防禦方法，經本院審酌後
    認均不足以影響判決之結果，爰不另贅論，附此說明。
六、結論：本件原告之訴為無理由。因此判決如主文。本件訴訟
    費用應由敗訴之原告負擔。
中    華    民    國   111    年    1     月    25    日
                  高雄簡易庭  法  官    林玉心
以上正本係照原本作成。
如不服本判決，應於送達後20日內，向本院提出上訴狀並表明上
訴理由，如於本判決宣示後送達前提起上訴者，應於判決送達後
20日內補提上訴理由書（須附繕本）。
中    華    民    國   111    年    1     月    25    日
                              書記官    李月君
附表：
┌──┬────────────────────────┐
│編號│遺產明細                                        │
├──┼────────────────┬───────┤
│  1 │高雄市○○區○○段0000地號土地  │39364分之3572 │
├──┼────────────────┼───────┤
│  2 │門牌號碼高雄市前金區光復二街151 │權利範圍全部  │
│    │號房屋                          │              │
├──┼────────────────┼───────┤
│  3 │彰化縣○○鄉○○路00號號房屋( 未│權利範圍全部  │
│    │保存登記)                       │              │
├──┼────────────────┼───────┤
│  4 │彰化縣○○鄉○○路00號號房屋( 未│權利範圍全部  │
│    │保存登記)                       │              │
├──┼────────────────┼───────┤
│  5 │存款(兆豐國際商業銀行港都分行)  │新臺幣120,641 │
│    │                                │元            │
└──┴────────────────┴───────┘